臺灣臺南地方法院民事判決
109年度訴字第714號
原      告  黃金英  


訴訟代理人  陳進長律師
被      告  林慶賢  
            林慶三  
            林秀麗  
            林正    
            林許玉以
上二人共同
訴訟代理人  林金豆  
被      告  林定國  
            林佳宏  

            林貞男  
            林益銘  
            林敬剛  
兼  上二人
訴訟代理人  林水信  
被      告  林瑞成律師即李美娟之遺產管理人
上列當事人間請求分割共有物事件，經本院於民國111年6月21日
言詞辯論終結，判決如下：
    主      文
被告林慶賢、林慶三、林秀麗、林瑞成律師（李美娟之遺產管理
人）應就被繼承人林石彭所遺臺南市○○區○○段000000000地號土
地應有部分百分之五辦理繼承登記。
兩造共有臺南市○○區○○段000000000地號土地應分割如附圖丙所
示，即：編號Ａ部分土地由原告取得；編號Ｂ部分土地由被告林敬
剛取得；編號Ｃ部分土地由被告林貞男取得；編號Ｄ部分土地由被
告林定國取得；編號Ｅ部分土地由被告林佳宏取得；編號Ｆ部分土
地由被告林慶賢、林慶三、林秀麗、林瑞成律師（李美娟之遺產
管理人）取得並維持公同共有；編號Ｇ部分土地由被告林正取得
；編號Ｈ部分土地由被告林許玉以取得；編號Ｉ部分土地由被告林
益銘取得；編號Ｊ部分土地由被告林水信取得；編號Ｋ部分土地留
作道路用地，並由兩造按原應有部分比例維持共有，其中被告林
慶賢、林慶三、林秀麗、林瑞成律師（李美娟之遺產管理人）就
所取得編號Ｋ部分土地應有部分維持公同共有。
被告林慶賢、林慶三、林秀麗、林瑞成律師（李美娟之遺產管理
人）應連帶負擔訴訟費用百分之五，其餘訴訟費用由其他當事人
按如附表所示應有部分比例負擔。
    事實及理由
壹、程序事項
　㈠被告林秀兒於訴訟中死亡而由被告林秀麗繼承其遺產（詳見
    附表），原告聲明由被告林秀麗承受其訴訟（見院卷1第336
    頁），核無不合。
　㈡原告雖曾將李氏嫦娥及李氏阿蔭列為共同被告，惟此係因誤
    會李氏嫦娥及李氏阿蔭為李美娟繼承人所致，嗣原告撤回對
    李氏嫦娥及李氏阿蔭之訴訟，追加李美娟之遺產管理人即林
    瑞成律師為共同被告（見院卷2第190頁），於法相符，併予
    敘明。
　㈢被告林慶賢、林慶三、林秀麗、林定國、林佳宏、林貞男未
    於言詞辯論期日到場，核無民事訴訟法第386條各款所列情
    形，爰依原告聲請由其一造辯論而為判決。
貳、實體事項
一、原告主張：臺南市○○區○○段000000000地號土地（下稱系爭
    土地）為兩造共有如附表所示；茲因兩造不能協議決定如何
    分割系爭土地，亦無因使用目的及契約訂有不分割期限等不
    能分割情形，爰依民法第823條第1項及第824條第2項之規定
    請求分割，並請參酌系爭土地目前已分成數區塊耕作使用，
    宜於中間分割部分土地作為共用通路以利日後耕作，另被告
    林正及林許玉以不願維持共有等情形，准予就系爭土地分割
    如附圖丙所示（下稱丙方案）等語。並聲明：如主文第1項
    及第2項所示。
二、被告方面
  ㈠被告林慶賢、林慶三、林秀麗未為答辯聲明，陳稱：系爭土
    地屬農業區，被告林慶賢、林慶三、林秀麗亦無耕作能力與
    意願，故請求變價分割或將土地分配給其他共有人，再以金
    錢補償被告林慶賢、林慶三、林秀麗等語。
  ㈡被告林正及林許玉以陳稱：如附圖乙所示分割方法（下稱乙
    方案）所留通路面積，比如附圖甲所示分割方案（按：此係
    原告本來所主張分割方法，嗣被告林正及林許玉以表明不願
    維持共有後，原告已改為主張丙方案為分割方法）所留通路
    面積小，更為精簡且效益佳，有利於各共有人；被告林正及
    林許玉以係夫妻關係，雖不願維持共有，但兩人分配土地相
    鄰，仍較便於對土地為最佳利用等語。並聲明：原告之訴駁
    回。
  ㈢被告林益銘、林敬剛、林水信未為答辯聲明，陳稱：其已於
    系爭土地設置抽水機、淺水井、電線桿、暗管等設備，採取
    乙方案或丙方案都不會影響其耕種設備，故沒有意見等語。
  ㈣被告林瑞成律師即李美娟之遺產管理人陳稱：贊成原告所提
    分割方法等語。並聲明：原告之訴駁回。
  ㈤其餘被告則均未於言詞辯論期日到場或提出書狀作何陳述。
三、法院的判斷
  ㈠各共有人，除法令另有規定外，得隨時請求分割共有物，但
    因物之使用目的不能分割或契約訂有不分割之期限者，不在
    此限；分割之方法不能協議決定，或於協議決定後因消滅時
    效完成經共有人拒絕履行者，法院得因任何共有人請求，命
    為下列分配：一、以原物分配於各共有人，但各共有人均受
    原物分配顯有困難者，得將原物分配於部分共有人；二、原
    物分配顯有困難時，得變賣共有物，以價金分配於各共有人
    ；或以原物之一部分分配於各共有人，他部分變賣，以價金
    分配於各共有人；以原物為分配時，因共有人之利益或其他
    必要情形，得就共有物之一部分仍維持共有；民法第823條
    第1項、第824條第2項、第4項定有明文。不動產共有人死亡
    ，他共有人請求分割共有物時，為求訴訟經濟起見，可許原
    告就請求繼承登記及分割共有物之訴合併提起，請求該已歿
    共有人之繼承人辦理繼承登記並請求該繼承人於辦理繼承登
    記後，與原告及其餘共有人分割共有之不動產，亦有最高法
    院70年度第2次民事庭會議決定㈡決議要旨足資參照。
  ㈡系爭土地為兩造所共有如附表所示，兩造不能協議決定如何
    分割，亦無因使用目的或契約致不能分割等情形，為兩造所
    不爭執並有如附表所示資料在卷可佐，自堪認定。茲原告請
    求被告林慶賢、林慶三、林秀麗、林瑞成律師（李美娟之遺
    產管理人）辦理繼承登記，並請求法院裁判分割系爭土地而
    分配於各共有人，核與上述法律規定及實務見解相符，洵屬
    有據。
  ㈢定共有物分割方法，應斟酌各共有人意願、共有物性質、價
    格、分割前使用狀態、經濟效用、分得部分利用價值及全體
    共有人利益等有關情狀，定適當公平之方法以為分割(參照
    最高法院96年度台上字第108號民事判決)。
  ㈣系爭土地現供共有人以田埂分區耕作使用，原告耕作範圍大
    約為如附圖丙編號Ａ所示部分土地，被告林正及林許玉以耕
    作範圍大約為如附圖丙編號Ｇ及編號Ｈ所示部分土地，其餘土
    地則大多供被告林水信種植稻米使用等事實，為兩造所不爭
    執並有勘驗筆錄1份、航照套疊地籍圖1份在卷可稽（見院卷
    1第379頁至第387頁、第389頁），應堪認定。本院審酌丙方
    案較符合使用現況，留做通路使用部分土地面積較小，被告
    林正及林許玉以所分得土地亦相鄰，方便被告林正及林許玉
    以就分得土地統籌規劃使用，兼衡共有物性質等選擇分割方
    案時所需考量因素，認丙方案符合土地分割經濟效用及共有
    人全體利益，堪認係適當公允之分割方法，爰判決如主文第
    2項所示。
  ㈤被告林正及林許玉以雖稱：系爭土地無分管約定，希望採用
    乙方案為分割方法等語。惟如附圖丙編號Ａ所示部分土地現
    供原告耕作使用，如將該部分土地分由被告林正及林許玉已
    取得，易衍生糾紛或造成困擾，被告林正及林許玉以又未能
    提出由其分得該部分土地之優勢利益，縱系爭土地無分管契
    約存在，分割方法仍以盡量符合使用現況為佳，故本院認丙
    方案較乙方案更為適宜。
  ㈥被告林慶賢、林慶三、林秀麗固表示希望能夠變價分割或受
    金錢補償，惟變價分割應於原物分配顯有困難時，始適合作
    為分割方法，若原物分配尚無困難，自應尊重其他共有人受
    原物分配之意願。被告林慶賢、林慶三、林秀麗無未受分配
    或不能按其應有部分受分配情形，本院亦無從逕命其他共有
    人以金錢補償，附此敘明。
四、因共有物分割、經界或其他性質上類似之事件涉訟，由敗訴
    當事人負擔訴訟費用顯失公平者，法院得酌量情形，命勝訴
    之當事人負擔其一部；共同訴訟人，按其人數平均分擔訴訟
    費用，但共同訴訟人於訴訟之利害關係顯有差異者，法院得
    酌量其利害關係之比例，命分別負擔；共同訴訟人因連帶或
    不可分之債敗訴者，應連帶負擔訴訟費用；民事訴訟法第80
    條之1、第85條第1項及第2項定有明文。分割共有物之訴係
    必要共同訴訟，原告及被告間可互換地位而起訴或應訴，被
    告應訴實因訴訟性質而不得不然，所為抗辯自為伸張或防衛
    權利所必要，又分割方法係考量全體共有人利益後而為裁判
    ，兩造為系爭土地共有人均因本裁判而受有利益，實質上無
    所謂何造勝訴敗訴之問題，若由被告負擔全部訴訟費用顯失
    公平，另兩造於本訴訟之利害關係，受應有部分比例影響而
    顯有差異，故本院認訴訟費用應由兩造按如附表所示應有部
    分比例分擔，較為公平，爰判決如主文第3項所示。
五、本件事證已臻明確，兩造其餘攻擊防禦方法及所提證據，經
    本院斟酌後，核與判決結果不生影響，爰不逐項論述，併此
    敘明。
六、訴訟費用負擔之依據：依民事訴訟法第80條之1、第85條第1
    項、第2項。
中　　華　　民　　國　　111 　年　　7 　　月　　28　　日
                  民事第一庭    法  官　陳谷鴻
以上正本證明與原本無異。   
如不服本判決，應於判決送達後20日內，向本院提出上訴狀並
表明上訴理由，如於本判決宣示後送達前提起上訴者，應於判決
送達後20日內補提上訴理由書（須附繕本）。
如委任律師提起上訴者，應一併繳納上訴審裁判費（參照民事訴
訟法施行法第9條：上訴人有律師為訴訟代理人，或依書狀上之
記載可認其明知上訴要件有欠缺者，法院得不行民事訴訟法第4
42條第2項及第444條第1項但書之程序）。
中　　華　　民　　國　　111 　年　　8 　　月　　4 　　日
                                書記官  呂伊謦
【附表】
土地     地號及面積與使用分區    備註 1.坐落臺南市○○區○○段000000000地號。 2.面積：9,147.15平方公尺。 3.使用分區：農業區。 4.使用地類別：(空白)。 5.重測前：漚汪段西甲小段558地號。    土地相關資料： 土地登記第一類謄本(見院卷1第147頁至第151頁)、地籍圖謄本(見調卷第23頁)、臺南市將軍區公所都市計畫土地使用分區證明書(見調卷第31頁)、土地建物查詢資料(見院卷1第19頁至第21頁)。 編號 共有人 應有部分比例 備註  1-1 林秀麗 100分之5 ⒈此應有部分原為被繼承人林石彭所有。 ⒉被繼承人林石彭死亡後發生數次繼承關係，迄至辯論終結前，林秀麗、林慶三、林慶賢、李美娟為此應有部分公同共有人。茲就歷次繼承關係悉述如下：   ⑴被繼承人林石彭於33年4月18日死亡後，因死亡時之身分為戶主，由繼任之戶主林黃氏罔度繼承。   ⑵被繼承人林黃氏罔度於59年3月29日死亡後，由其配偶林石添及其子女林秀麗、林秀兒、林慶雄、林慶三繼承。   ⑶被繼承人林石添於77年5月31日死亡後，由其配偶李美娟及其子女林慶賢、林慶雄、林慶三、林秀麗、林秀兒繼承。   ⑷被繼承人林慶雄於88年10月11日死亡後，由其兄弟姊妹林慶賢、林秀麗、林秀兒、林慶三繼承。   ⑸被繼承人李美娟於91年6月21日死亡後，無人繼承，由林瑞成律師擔任其遺產管理人。   ⑹被繼承人林秀兒於109年5月9日死亡，由其姊妹林秀麗繼承(備註：林慶三、林慶賢拋棄繼承)。 ⒊繼承相關資料：   繼承系統表(見院卷1第163頁、第265頁)、戶籍資料(見院卷1第153頁至第161頁及第165頁至第179頁)、新北○○○○○○○○109年5月22日新北店戶字第1095825042號函暨其附件(見院卷1第39頁至第47頁)、新北○○○○○○○○109年5月28日新北板戶字第1095746160號函暨其附件(見院卷1第51頁至第66頁)、臺北○○○○○○○○○109年5月22日北市信戶資字第1096004302號函暨其附件(見院卷1第67頁至第110頁)、新北○○○○○○○○109年11月17日新北店戶字第1095831442號函暨其附件（見院卷1第277頁至第281頁）、新北○○○○○○○○109年11月17日新北板戶字第1095753722號函暨其附件（見院卷1第283頁至第306頁）、臺南市佳里地政事務所110年3月12日所登記字第1100019808號函(見院卷1第375頁至第376頁)、拋棄繼承等相關函文（見院卷1第267頁、院卷2第111頁至第117頁）。  1-2 林慶三    1-3 林慶賢    1-4 林瑞成律師即李美娟之遺產管理人    2 林正 1000分之34   3 林許玉以 10000分之1628   4 林定國 20分之3   5 林水信 10000分之907   6 林佳宏 100分之5   7 林貞男 100分之5   8 林益銘 10000分之907   9 林敬剛 10000分之1603   10 黃金英 10000分之1615